【裁判字號】    99,台上,296
【裁判日期】    990121
【裁判案由】    違反毒品危害防制條例
【裁判全文】
最高法院刑事判決              九十九年度台上字第二九六號
上  訴  人  甲○○
選任辯護人  許進德律師
上列上訴人因違反毒品危害防制條例案件，不服台灣高等法院中
華民國九十六年十二月二十七日第二審判決（九十六年度上訴字
第四五六一號，起訴案號：台灣板橋地方法院檢察署九十五年度
偵字第五七號），提起上訴，本院判決如下：
    主  文
原判決撤銷，發回台灣高等法院。
    理  由
本件原判決認定上訴人甲○○明知甲基安非他命、亞甲基雙氧甲
基安非他命（ＭＤＭＡ，俗稱搖頭丸）及ＰＭＭＡ（對甲氧基甲
基安非他命）、愷他命（俗稱Ｋ他命），暨硝甲西泮等，分別係
第二級、第三級、第四級毒品，不得非法販賣、轉讓，上訴人基
於販賣第二級、第三級毒品營利之犯意，而於民國九十五年三月
初，在桃園縣藍調舞廳，以一顆新台幣（下同）二百五十元之價
格，向綽號「嘟嘟」之成年男子販入含第二級毒品ＭＤＭＡ成分
之紫色圓錠一百五十四顆，內含第二級毒品甲基安非他命、ＭＤ
ＭＡ、第三級毒品ＰＭＭＡ成分之白色圓錠十三顆，另以每零點
六公克六百元之價格，販入十公克之第三級毒品Ｋ他命，復以一
顆十五元至二十元不等之價格，販入第四級毒品硝甲西泮，並欲
以如原判決事實欄所載之價格出售他人，且於販售Ｋ他命之同時
，無償贈送第四級毒品硝甲西泮。然上訴人未及售出，即為警於
同年月十一日中午十二時許，在其台北縣蘆洲市○○路二九二巷
二號一樓住處查獲，並扣得紫色圓錠一百五十四顆、白色圓錠十
三顆、橘色圓錠一百三十顆、分裝袋一百個等情。因而撤銷第一
審判決，依想像競合犯從一重改判論處上訴人販賣第二級毒品罪
刑，固非無見。
惟查：(一)、勘驗為法院或檢察官，因調查證據及犯罪情形，所為
之檢驗處分，勘驗於審判中由法院，偵查中由檢察官實施之，此
觀刑事訴訟法第二百十二條之規定甚明。而各級法院之法官助理
，僅係承法官之命，辦理訴訟案件程序之審查、法律問題之分析
、資料之蒐集等事務，並無實施勘驗之權限。又當事人及審判中
之辯護人得於搜索或扣押時在場。但被告受拘禁，或認其在場於
搜索或扣押有妨害者，不在此限。刑事訴訟法第一百五十條第一
項定有明文。此規定依同法第二百十九條，於審判中實施勘驗時
準用之。此即學理上所稱之「在場權」，屬被告在訴訟法上之基
本權利之一，兼及其對辯護人之倚賴權同受保護。故事實審法院
行勘驗時，倘無法定例外情形，而未依法通知當事人及辯護人，
使其有到場之機會，所踐行之訴訟程序自有瑕疵，應認屬違背法
定程序取得之證據。原判決認定上訴人有前揭犯行，於理由欄壹
、一、(一)說明：上訴人雖辯稱：伊於警詢前遭警方詐欺、利誘，
伊於警詢及檢察官偵查中自白各情，均非出於任意性等情。然第
一審依上訴人警詢筆錄逐字勘驗錄音結果，警方於警詢全程中並
無非法取供情事，堪認上訴人上開自白各情係出於任意性，並採
上訴人於警詢及檢察官偵查中之自白各情（原判決理由欄貳、二
、(一)），為認定上訴人有前揭犯行之主要論據之一。然稽諸第一
審上開勘驗筆錄之內容，其於第四項在場人員一欄記載：「法官
助理  曾宿明」，首頁並僅蓋有法官助理曾宿明之戳章，此外並
未記載第一審法官曾到場實施勘驗，亦未記載曾通知上訴人及其
第一審選任辯護人到場，而第一審法官及上訴人暨上訴人第一審
選任辯護人等，復均未在該勘驗筆錄上簽名（第一審卷第四十五
至七十一頁）等情。苟屬無訛，則該勘驗筆錄是否僅由第一審法
官助理曾宿明實施勘驗，且並未依法通知上訴人及其第一審選任
辯護人到場？而苟該勘驗筆錄僅由第一審法官助理曾宿明實施勘
驗，且未依法通知上訴人及其第一審選任辯護人到場，第一審所
踐行之上開勘驗程序即非合法。而上情與上訴人於警詢及檢察官
偵查中自白各情，是否得採為不利上訴人認定之依據攸關，自應
詳予斟酌研求調查釐清。乃原審就上情未詳予究明，逕援引第一
審上開勘驗筆錄為判決之依據，致上訴意旨援引第一審上開勘驗
筆錄，據以指摘原判決所為之認定記載違法，而本院無從據以判
斷該勘驗筆錄記載之正確性，及第一審所踐行之勘驗程序是否合
法，暨該勘驗筆錄是否得採為判決之依據，其查證未盡且理由欠
備，遽行判決，尚有未合。(二)、有罪判決書所記載之犯罪事實，
為論罪科刑適用法律之基礎，故凡與適用法令有關之重要事項，
必須詳加認定，明確記載，然後於理由內敘明認定犯罪事實所憑
之證據及認定之理由，始足為適用法令之依據。原判決於理由欄
壹、一、(二)論述說明：依第一審勘驗警詢錄音內容結果，足見警
方係遲至製作警詢筆錄時，方發現搜索執行地點與搜索票所載內
容不符，卷附上訴人簽具之自願受搜索同意書，應係上訴人於警
方搜索後始行簽具，警方之搜索程序於法有違，查扣之毒品係非
法搜索取得之證據。然依刑事訴訟法第一百五十八條之四予以權
衡結果，該違法搜索取得之證據為有證據能力，係以根據警方進
行監聽之情形，上訴人與涉嫌販賣毒品之葉中一、葉中青等人有
密切聯繫，犯嫌重大，警方同時向法院聲請搜索彼等住處，如未
同時查獲，亦有可能通風報信，導致有勾串、湮滅罪證之緊迫情
形（原判決第六頁第二十至二十三行），為其主要論據之一。然
原判決就其於理由欄所為之上開論述說明，並未說明其所依憑之
證據及理由為何，致上訴意旨得執上情據以指摘，其理由欠備，
遽行判決，尚有未洽。(三)、有罪之判決書，對被告有利之證據不
採納者，應說明其理由，為刑事訴訟法第三百十條第二款所明定
。故有罪判決書對於被告有利之證據，如不加採納，必須說明其
不予採納之理由，否則即難謂無判決不備理由之違誤。是事實審
法院應於審判期日就被告否認犯罪所為有利之辯解事項與證據，
予以調查，而於有罪判決理由內詳加論列，否則率行判決，即屬
於法有違。原判決認定上訴人有前揭犯行，係依憑上訴人於警詢
及檢察官偵查中自白各情，為其主要論據之一。然上訴人否認其
自白各情係出於任意性，辯稱：伊係遭警方詐欺、利誘而為自白
等情。而證人鄭秀娥於第一審審理中證稱：「（在警局時有無叫
你兒子承認就沒事了？）有，在我家也是這樣講，是小隊長，他
有放名片給我」（第一審卷第一三九頁）等情，是否屬實？而苟
鄭秀娥上開證述各情係屬事實，則上訴人上開辯解各情，是否全
然無據，即尚非全無疑義，仍待調查釐清論述說明。乃原審就上
情未詳予調查研求，復未說明鄭秀娥上開證述各節，其何以不能
為有利上訴人論斷之理由，致上訴意旨得援引上情據以指摘，其
查證未盡且理由欠備，遽行判決，難昭折服。上訴人上訴意旨指
摘原判決不當，尚非全無理由。按第三審法院應以第二審判決所
確認之事實為判決基礎，刑事訴訟法第三百九十四條第一項前段
定有明文。原判決上述之違背法令，影響於事實之確定，本院無
可據以為裁判，應將原判決撤銷，發回原審法院更為審判。又原
判決不另為無罪諭知部分，基於審判不可分之原則，亦應併予發
回，附此敘明。
據上論結，應依刑事訴訟法第三百九十七條、第四百零一條，判
決如主文。
中    華    民    國  九十九  年    一    月  二十一  日
                      最高法院刑事第一庭
                          審判長法官  董  明  霈
                                法官  林  茂  雄
                                法官  張  祺  祥
                                法官  黃  正  興
                                法官  陳  東  誥
      本件正本證明與原本無異
                                      書  記  官
中    華    民    國  九十九  年    一    月  二十八  日
                                                      ｓ

司法院資訊處製作；財團法人民間司法改革基金會備份。
